行　政　法　院　判　決　　　　　　　　　　　　　　八十八年度判字第三○四號
　　原　　　告　甲○○
　　被　　　告　福建省金門縣地政事務所
右當事人間因有關土地事務事件，原告不服福建省政府中華民國八十六年十二月十八
日八十六閩訴決字第八六○○四○號再訴願決定，提起行政訴訟。本院判決如左︰
　　主  文
原告之訴駁回。
　　事  實
緣原告主張坐落金門縣金城鎮西門里北一劃字第二六六－二號土地為其先祖所有，於
民國三十八年為國軍強行占用，七十八年二月二十日被金門縣政府登記在金門縣名下
，致喪失所有權。同年十月二十日又移轉該土地所有權予中國青年服務事業文教基金
會，再移轉予中國青年反共救國團。嗣原告依據「金門、馬祖、東沙、南沙地區安全
及輔導條例」（下稱安輔條例）第十四條之一規定向被告申請歸還土地。被告八十六
年四月二十九日地測字第一四八八號函以系爭土地已經中國青年反共救國團依法辦
竣登記，應受登記效力之保護，且該土地於申請時已屬私人所有而非屬於公有，不符
上開條例所定之發還條件，乃依土地登記規則第五十一條第一項第二款規定予以駁回
。原告不服，提起訴願、再訴願，遞遭駁回，遂提起行政訴訟。茲摘兩造訴辯意旨
於次：
原告起訴意旨及補充理由略謂：一、按金門民風習俗先人過逝必葬於自己田園，此一
民風習俗之事實有據可考。而系爭土地上有原告先祖之墳墓，此有墳墓照片四幀及遷
墓協議書一份可稽。況原告又有提出四鄰證明書（即洪根陣、許天送證明書）。已足
以證明系爭土地為原告先祖自清朝末年起即擁有所有權。又參照土地法第五十一條及
五十四條規定，原告亦得申請登記為該土地所有權人。二、金門縣係於八十一年十一
月廢除戰地政務，在此之前軍管期間，金門縣民眾多因戰地政務關係，離鄉背景，故
金門縣於四十三年辦理土地總登記時，離鄉背景之民眾皆無法獲悉。又系爭土地於當
時乃軍管期間，為軍方占用，而軍方一律拒絕土地所有權人辦理土地總登記。因此原
告亦無從辦理土地所有權總登記，故如以在土地總登記期間原告未辦理登記，即認系
爭土地非原告先祖所有，實屬無理。三、安輔條例第十四條之一第一項規定：「本條
例適用地區之土地，於實施戰地政務期間，非因有償徵收登記為公有者，原土地所有
人或合於民法規定時效完成取得請求登記所有權之人或其繼承人，得於本條例修正施
行之日起三年內，檢具有關權利證明文件，向土地所在地管轄地政機關申請歸還或取
得所有權。」其立法意旨為在該條例適用地區土地，於實施戰地政務期間，如非因有
償徵收登記為公有，原土地所有人或其繼承人即可申請歸還，並不以申請時土地仍屬
公有為必要，蓋如此解釋，方能保障該條例適用地區民眾之權益，安輔條例始有適用
之實益。四、土地法係普通法，安輔條例則為因時地不同所制定之特別法，安輔條例
當然應優先適用。原告依安輔條例申請歸還系爭土地，並不因該土地業經金門縣讓售
予中國青年服務事業文教基金會，而後再轉售予中國青年反共救國團，而有影響。況
中國青年服務事業文教基金會及中國青年反共救國團皆為黨營事業，渠等在安輔條例
施行前由金門縣讓受系爭土地，顯然係故意利益輸送，藉以規避安輔條例，故渠等皆
屬惡意之第三人，亦無土地法第四十三條之適用。五、按人民之財產權應予保障，除
為防止妨礙他人自由、避免緊急危難、維持社會秩序或增進公共利益所必要者外，不
得以法律限制之，憲法第十五條及第二十三條定有明文。查金門縣取得系爭土地，所
依據者為金門縣農地重劃土地分合交換作業規則第十一條：「政府投資辦理之農地重
劃地區，重劃前之未登錄地、廢置道路、田埂及無主土地，重劃後均應登記為縣有」
之規定，然該規則於七十二年已然廢止，而金門縣政府竟於七十八年依據該規則將系
爭土地登記為縣有，依法顯屬無據。又該規則並非法律，自係無權剝奪未登記土地所
有權人之土地所有權。金門縣以非法律之規則剝奪人民之財產，揆諸上揭憲法及中央
標準法第五條第二款之規定，顯屬無效。嗣金門縣將系爭土地惡意移轉所有權予中國
青年服務事業文教基金會及中國青年反共救國團，然中國青年服務事業文教基金會及
中國青年反共救國團並非善意第三人，此由中國青年服務事業文教基金會要求原告將
系爭土地上原告五座先祖之墳墓遷移，並與原告簽訂墓園遷移協定書之事實，可知中
國青年服務事業文教基金會早已知道系爭土地所有權為原告所有，而非金門縣所有，
因此中國青年服務事業文教基金會自非善意第三人。而中國青年反共救國團及中國青
年服務事業文教基金會同為中國國民黨所管轄之分屬機構，因此中國青年反共救國團
亦非善意第三人，故中國青年服務事業文教基金會及中國青年反共救國團自不得主張
土地法第四十三條善意第三人取得所有權規定之適用。因此系爭土地所有權雖次第登
記為中國青年服務事業文教基金會及中國青年反共救國團，但中國青年服務事業文教
基金會及中國青年反共救國團取得系爭土地所有權應屬無效，系爭土地所有權仍屬原
告所有。六、茲再補陳理由如后：(一)安輔條例第十四條之一第一項規定之意旨及文義
，係為保障金門等地區土地所有人，在實施戰地政務之非常時期，因土地為國家無償
取得造成不合理狀態，予以回復或補償，以貫徹憲法第十五條保障人民財產權之精神
。就文義解釋，只需土地非因徵收而登記為公有，原土地所有人即得申請，並無土地
必須現在登記為公有之限制（若有此限制，條文應規定為「非因有償徵收『現』登記
為公有者」）。又人民之財產權應予保障，國家機關依法行使公權力致人民之財產遭
受損失，若逾其社會責任所應忍受之範圍，形成個人之特別犧牲者，國家應予合理補
償，司法院釋字第四四○號解釋著有明文。故安輔條例第十四條之一意旨，係為回復
及補償當時受特別犧牲者，凡喪失土地所有權者，皆應予以合理補償，應不限該土地
於申請歸還時，係登記為公有或私人所有。另憲法第七條揭櫫之平等原則，指相同事
務應為相同之處理，若不同之事務為相異之處理，應具有合理之理由，方符合平等原
則之本旨。原處分及訴願、再訴願決定，以系爭土地現今登記為公有與否，作為是否
歸還或取得所有權之標準，即與平等原則有違。蓋人民因實施戰地政務而未經補償及
喪失土地所有權之損害，並不因該土地現今是否公有而有所差異。縱該土地業由善意
第三人取得，而無法回復原所有權，亦應依據徵收之法理，予以合理及適當補償，方
符上述平等原則及保障財產權之本旨。況且法條所謂「歸還」依合憲解釋，亦不限於
原物歸還，應包括例如給付出賣予第三人所得之價金等。(二)系爭土地為原告先祖所有
，業據原告提出先祖墳墓照片四幀及遷墓協議書、四鄰證書（即洪根陣、許天送證明
書）為憑。依據八十三年內政部頒定之「金門馬祖東沙南沙地區土地歸還或取得所有
權登記審查辦法」第四條規定：「前條第一項第二款所稱登記原因證明文件，於本條
例第十四條之一第一項係指能證明確係非因有償徵收登記為公有前持有之契據，足以
證明取得所有權之相關文件或已依民法完成時效取得之證明文件；於本條例第十四條
之一第二項係指能證明確係因軍事原因喪失占有前持有之契據，或足以證明取得所有
權之有關文件，已依民法完成時效取得之證明文件或占有期間土地四鄰之土地所有權
人二人以上之保證書。」經查軍方於三十八年即占領金門，早期地籍混亂，依照民風
習俗，居民雖占有土地使用，並無契據，直至四十二年金門縣方辦理土地總登記，惟
軍方使用之土地不允人民登記，該等土地因戰地政務遭軍方強行占用四十餘年，於今
若強令原所有權人提出「所有權狀」等之證明文件，乃強人所難，亦與安輔條例歸還
之意旨不符，故有以四鄰土地之保證書等文件加以證明即可。今原告所提出之證明文
件，舉證歷歷，既與上開辦法所須之證明文件相符，應即得依據安輔條例及上開辦法
進行公告，如期滿後無人異議，即得辦土地所有權移轉登記。再訴願決定認以原告應
提供足夠之證明文件（如所有權狀等），乃故意刁難，加諸法令所無之限制，且故意
漠視金門人過世葬於自己田園之民風習俗，明顯違法法令。(三)系爭土地位居馬路要塞
，長期為軍方占用，戒嚴時期，風聲鶴唳，人民噤不敢言，權利多受剝奪，遑論向軍
方主張土地使用之權利，苟當時人民均得依據土地法之規定，向官方主張土地登記並
使用，安輔條例第十四條之一豈非具文﹖若五十六年辦理重劃時即得登記為私人所有
，地政機關何不將系爭土地逕行登記為縣有﹖可見，並非原告不於土地總登記或重劃
時主張權利，而係軍方占用中，人民不敢也無法與軍方為敵，根本無由主張。縱使金
門縣政府於辦理重劃時，亦不得依無主土地之規定逕行登記為公有。詎料被告於重劃
後二十餘年，為遂行霸占之目的，因解除戰地政務在望，方予「依法登記」，實屬可
議。(四)被告答辯稱系爭土地登記係依據土地法、土地重劃辦法及金門縣農地重劃土地
分合交換分配作業規則（下稱「重劃作業規則」）。然土地重劃辦法業經行政院於七
十一年四月七日明令廢止，該重劃作業規則亦隨同廢止。被告何以能於七十八年間依
據重劃作業規則，將土地登記為縣有﹖其登記故違法令，至所明顯，目的無他，僅為
便利與需用土地之「財團法人中國青年服務事業文教基金會」利益輸送而已（如後述
）。又土地法第五十七條規定：「逾登記期限無人聲請登記之土地或經聲請而逾限未
補繳證明文件者，其土地視為無主土地，由該管市縣地政機關公告之，公告期滿無人
提出異議，即為國有土地之登記。」故無人聲請登記之土地僅能登記為國有，不能登
記為地方所有，今金門縣政府以內部片面制定之重劃作業規則，於六十七年修定第十
一條規定：「政府投資辦理之農地重劃地區，重劃前之未登錄地、廢置道路、田埂及
無主土地，重劃後均應依法登記為縣有。」將未登錄地逕行規定登記為縣有，明顯牴
觸土地法規定，依據法治國家依法行政之法理及法律優位原則，命令牴觸法律者，無
效，該條款規定應屬無效，故被告依已廢止且明顯違反法律優位原則之條款，將系爭
土地登記為縣有，具有明顯重大之瑕疵，該登記自屬無效。(五)系爭土地於七十八年二
月二十日違法登記為金門縣所有後，同年九月十五日即申請以買賣為由移轉登記予「
財團法人中國青年服務事業文教基金會」，時間相隔短短七個月，利益輸送，至所明
顯。依據教育部財團法人監督準則第十四條規定：「左列重要事項之決議，應有三分
之二以上董事之出席，以現任董事總額過半數之同意行之．．．(2)不動產之處置．．
．前項重要事項之討論，應於會議前十日將議程通知各董事，並申報主管機關，主管
機關得派員列席。會後並將董事會議記錄報主管機關核備。」依據被告所提出之該基
金會章程第八條規定：「本會董事會每年召開二次．．．」可見該基金會購買上開土
地前，必須召開董事會，並報請主管機關核備，絕非短時期所能完成，且該基金會會
址設於台北市○○路二一九號，與金門地方毫無淵源，何以能夠在短短時間內決定購
買系爭土地﹖又系爭土地多年未登錄，金門縣政府卻於登記後短期內讓售土地予該基
金會，其原因不外該基金會早已勘察系爭土地，並與金門縣政府取得共識，先由金門
縣取得土地所有權，再移轉予基金會。無論中國青年服務事業文教基金會或中國青年
反共救國團，皆為國民黨之黨營事業，基金會之董事皆為黨政要員，即可一目了然，
在「國庫通黨庫」之情形下，迅速辦理移轉登記即不足為奇。金門縣政府為取得土地
，不惜依據已廢止之重劃作業規則，將土地違法登記為縣有，明顯違反土地法規定，
渠等自當知悉，況且渠等本知悉系爭土地為原告所有，方與原告簽訂墓園遷移協定書
，皆為惡意之第三人，其取得土地之程序具有重大瑕疵，自無土地法第四十三條規定
之適用。再者，若任由政府機關，自行登記人民之土地，再轉售獲利，而以保護交易
秩序及善意第三人為藉口，禁止受害人求償，亦與安輔條例規範意旨有違。七、綜上
所陳，原處分及訴願、再訴願決定均違背法令，敬請鑒核，並賜判決將其撤銷，以維
原告權益等語。
被告答辯意旨略謂︰一、原告依民風習俗，謂其先祖墓墳於系爭土地上，即稱據有所
有權，且自清朝末年起即擁有所有權云云。惟查金門縣土地於四十三年辦理土地總登
記，原告當時並未提出申請，況其八十四年十一月八日金丈字第三○○號申請書，僅
檢附照片四張及洪根陣、許天送證明書，並無可稽查之證明文件，且被告駁回函文內
亦無認定該土地即為原告所有，是原告所述顯為不實。二、原告依安輔條例第十四條
之一第一項規定申請歸還系爭土地。然八十三年五月十一日修正公布之該條例第十四
條之一第一項前段規定：「本條例適用地區之土地，於實施戰地政務期間，非因有償
徵收登記為公有者，原土地所有人或合於民法規定時效取得請求登記所有權之人或其
繼承人，得於本條例修正施行之日起三年內，檢具有關權利證明文件，向土地所在地
管轄地政機關申請歸還或取得所有權。」惟查本案土地，於七十八年二月二十日因「
土地重劃」之原因登記為「金門縣」所有，嗣於七十八年十月二十日售予「財團法人
中國青年服務事業文教基金會」，又於八十一年七月二日由「財團法人中國青年服務
事業文教基金會」轉售予「中國青年反共救國團」並均登記在案。且按土地法第四十
三條規定：「依本法所為之登記，有絕對效力。」所謂登記有絕對效力，依司法院二
十八年院字第一九一九號解釋係為保護第三人起見，將登記事項賦予絕對真實之公信
力，故第三人信賴登記而取得土地權利時，不因登記原因之無效或撤銷而被追奪。因
安輔條例第十四條之一係於「八十三年五月十一日」始增訂人民得申請發還土地之規
定，其時間顯然遠晚於土地所有權人中國青年反共救國團於「八十一年七月二日」，
由其購買本案土地之時點，可確信中國青年反共救國團係屬善意之第三人，依法取得
土地之權利，應不受追奪。另依上開規定之立法意旨及文義所示，應係指該土地於「
原土地所有權人」申請歸還時，仍係登記為公有者而言，否則如認係可追索至任何第
三者，將破壞已有交易之次序，且亦違背土地登記之精神，顯非立法本意。本件土地
既已由金門縣出售移轉予中國青年服務事業文教基金會，再輾轉出售予中國青年反共
救國團，自已屬民間團體所有，而非公有。該民間團體所取得之產權登記，依土地法
第四十三條規定有絕對效力，原告自不得要求該筆土地之歸還或取得所有權。三、依
「環島北路重劃區計畫書」及總報告書記載，該重劃區於五十六年度辦理重劃，作業
依據為土地法、土地重劃辦法及「金門縣農地重劃分合交換分配作業規則」，為便利
農民對其原有土地與新分配土地因錯誤或異議之處理，該重劃區土地分配公告期間自
五十六年七月二十一日起至同年八月二十五日止，華僑土地特延長公告一個月至九月
二十五日止，軍方占用土地，因囿於難以整地，多劃為保留區，並依前開分合交換分
配作業規則第十一條規定，依法登記為「縣有」。四、綜上論述，原告之訴為無理由
，請予駁回等語。
　　理  由
按金門、馬祖、東沙、南沙地區安全及輔導條例第十四條之一第一項規定：「本條例
適用地區之土地，於實施戰地政務期間，非因有償徵收登記為公有者，原土地所有人
或合於民法規定時效完成取得請求登記所有權之人，．．．，得申請歸還或取得所有
權。」本件原告主張坐落金門縣金城鎮西門里北一劃字第二六六－二號土地為其先祖
所有，於三十八年為國軍強行占用，七十八年二月二十日被金門縣政府登記在金門縣
名下，致喪失所有權。同年十月二十日又移轉該土地所有權予中國青年服務事業文教
基金會，再移轉予中國青年反共救國團。嗣原告依據上開條例第十四條之一規定向被
告申請歸還土地，被告予以否准。原告循序起訴謂系爭土地確為其先祖所有，雖其後
依序先後移轉登記為金門縣、中國青年服務事業文教基金會、中國青年反共救國團所
有，然彼均非善意第三人，應不受保護。又安輔條例第十四條之一規定，並不限於土
地於申請歸還時，仍係登記為公有者為限。被告自應准許將系爭土地歸還原告（詳如
事實欄所載）云云。然依安輔條例第十四條之一所定得申請歸還之土地，係指該土地
於「原土地所有權人」申請歸還時，仍係登記為公有者而言。蓋以如認可追索至任何
第三者，將破壞已有交易之次序，亦違背土地登記之精神，顯非立法本意，且土地如
已非公有，主管機關亦無從辦理歸還。查系爭土地，於七十八年二月二十日因土地重
劃之原因登記為「金門縣」所有，嗣於七十八年十月二十日售予「財團法人中國青年
服務事業文教基金會」，又於八十一年七月二日由「財團法人中國青年服務事業文教
基金會」轉售予「中國青年反共救國團」並均登記在案，有各該資料附原處分可稽。
故該土地既已由金門縣出售移轉予中國青年服務事業文教基金會，再輾轉出售予中國
青年反共救國團，自已屬民間團體所有，而非公有。又查金門縣土地於四十三年辦理
土地總登記，原告當時並未提出申請，況其八十四年十一月八日金丈字第三○○號申
請書，僅檢附照片四張及洪根陣、許天送證明書，惟原告並未進一步證明該證明人於
系爭土地被占有前及占有時，與原告之關係如何﹖何以知系爭土地屬原告所有，該證
明書尚不具證明力。復無其他可證明系爭土地為原告先祖所有或「過逝必葬自己土地
」之相關證明文件可供參酌。被告因認原告所提文件不足以證明該土地原為其先祖所
有，洵無不合。茲原告既不能證明其係上開土地之原所有人（或其繼承人），且該土
地現已登記為民間團體所有，並非公有，自不能依首揭規定申請歸還土地，被告予以
否准，即屬有據。至原告對於系爭土地移轉登記過程有無違法及中國青年反共救國團
等是否為善意第三人等爭執，及其主張系爭土地被強制占為軍事用地，金門縣政府應
予以合理補償，要為另一問題，本件無從予以審究。從而，原告前述主張，要無足取
。原處分及一再訴願決定俱無違誤之處。原告起訴意旨，非有理由，應予駁回。
據上論結，本件原告之訴為無理由，爰依行政訴訟法第二十六條後段，判決如主文。
中    華    民    國     八十八      年      二      月      十一       日
                    行 政 法 院 第 一 庭
                                審 判 長 評  事      黃  綠  星
                                         評  事      黃  合  文
                                         評  事      高  秀  真
                                         評  事      藍  獻  林
                                         評  事      黃  璽  君
右  正  本  證  明  與  原  本  無  異
                                         法院書記官  邱  彰  德
中    華    民    國     八十八      年      二      月      十九       日
